【裁判字號】    99,簡上,49
【裁判日期】    990520
【裁判案由】    給付借款等
【裁判全文】
臺灣臺南地方法院民事判決              99年度簡上字第49號
上  訴  人  丙○○
            丁○○
共      同
訴訟代理人  乙○○
被上訴人    聯邦商業銀行股份有限公司
                        3樓
法定代理人  甲○○
訴訟代理人  戊○○
            己○○
上列當事人間請求給付借款等事件，上訴人對於民國99年1月22
日本院台南簡易庭98年度南簡字第1602號第一審簡易判決提起上
訴，嗣撤回部分上訴，被上訴人並為訴之追加，經本院於99年5
月6日言詞辯論終結，判決如下：
    主  文
確認上訴人間就坐落台南市○○區○○段四三六、四三七地號土
地及其上同段三二建號即門牌號碼台南市○○區○○路四段三八
八巷八五號建物之買賣關係不存在。
上訴人丁○○應將前項不動產於民國九十七年九月二日所為之所
有權移轉登記塗銷。
第一、二審訴訟費用共計新台幣貳仟伍佰元由上訴人負擔。
    事實及理由
壹、程序方面：
一、按上訴人於終局判決前，得將上訴撤回；又於第二審為訴之
    變更或追加，非經他造同意，不得為之。民事訴訟法法第45
    9條第1項前段、第446條第1項前段定有明文，依同法第436
    條之1第3項規定，於簡易程序亦準用之。經查：
  (一)本件上訴人原提起上訴之聲明為「原判決廢棄，被上訴人第
    一審之訴應予駁回。」等語，係就原審判決全部上訴，嗣於
    本院準備程序中言詞表示撤回原審判決上訴人丙○○應給付
    借款新台幣（下同）54,169元暨利息部分之上訴，並變更上
    訴聲明為「原判決關於第2、3項暨訴訟費用部分之裁判廢棄
    。上開廢棄部分，被上訴人在第一審之訴駁回。」（見本院
    卷39頁背面），被上訴人對上訴人所為上訴撤回及聲明變更
    無意見，則原審判決主文第1項有關上訴人丙○○應給付部
    分即因上訴人撤回上訴而告確定，非本院應審究之範圍。
  (二)被上訴人於原審係主張上訴人間就坐落台南市○○區○○段
    436、437地號土地所有權全部及其上同段32建號即門牌號碼
    台南市○○區○○路四段388巷85號建物所有權全部（以下
    簡稱系爭房地），於民國97年7月31日所為以買賣為登記原
    因之債權行為及於97年9月2日所為之所有權移轉之物權行為
    實屬「無償贈與行為」，依民法第244條第1項、第4項規定
    ，請求判決撤銷渠等間之債權及物權行為，並命上訴人丁○○塗銷所有權移轉登記等語。嗣於本院審理中復具狀將前述
    民法第244條第1項、第4項之主張列為「備位聲明」，並追
    加「先位聲明」，主張上訴人間所為買賣係基於通謀虛偽意
    思表示而無效，請求確認上訴人間就系爭房地所為之買賣關
    係不存在，並依民法第242條規定代位請求上訴人丁○○塗
    銷所有權移轉登記等語（見本院卷51至53頁），被上訴人所
    為前開訴之追加，業經上訴人同意（見本院卷55頁），合於
    前揭規定，應予准許，本院並應先就被上訴人先位聲明有無
    理由先為判決，合先敘明。
二、按確認法律關係之訴，非原告有即受確認判決之法律上利益
    者，不得提起之，民事訴訟法第247條第1項前段定有明文。
    所謂即受確認判決之法律上利益，係指法律關係之存否不明
    確，原告主觀上認其在法律上之地位有不安之狀態存在，且
    此種不安之狀態，能以確認判決將之除去者而言（最高法院
    52年臺上字第1240號判例要旨參照）。又法律關係之存在與
    否不明確，致原告在私法上之地位有受侵害之危險，而此危
    險得以對於被告之確認判決除去之者，即得依民事訴訟法第
    24 7條之規定提起確認之訴。如具備前開要件，縱其所求確
    認者，為他人間之法律關係，亦非不得提起（最高法院52年
    度臺上字第1922號判例意旨、42年度臺上字第1031號判例意
    旨參照）。本件被上訴人主張上訴人間就系爭房地之買賣係
    基於通謀虛偽意思表示應屬無效，其買賣關係不存在，既為
    上訴人所否認，則上訴人間就系爭房地所為之買賣及所有權
    移轉契約存否已不明確，且該法律關係是否存在影響被上訴
    人之債權得否就系爭房地強制執行而獲償，此種法律上地位
    不安之狀態得以確認判決將之除去，故被上訴人有即受確認
    判決之法律上利益，其提起本件確認之訴，亦無不合，應予
    准許。
貳、實體方面：
一、被上訴人起訴及追加之訴主張：
  (一)上訴人丙○○於92年9月間與被上訴人簽訂國民現金契約書
    ，約定借款額度最高以30萬元為限，可動用額度5萬元。借
    款利率按固定利率年息百分之18.25計算，按日計息；且借
    款人每動用1筆借款時，須繳納提領費100元。又上訴人應持
    被上訴人發行之國民現金卡向被上訴人借用款項，如未依約
    於繳款期限前還本付息，即喪失期限利益，債務視為全部到
    期，並應按年息百分之20計算遲延利息。詎上訴人丙○○嗣
    於97年4月10日起即未依約還本付息，債務視為全部到期，
    尚積欠54,169元（含借款本金53,369元、利息800元）及其
    中53,369元自民國97年5月11日起至清償日止，按年息百分
    之20計算之利息，迄未清償。上訴人丙○○積欠被上訴人前
    揭債務未清償，竟於97年7月31日將其所有之系爭房地以登
    記原因為買賣移轉予上訴人丁○○。
  (二)依民法第345條規定，稱買賣者，謂當事人約定一方移轉財
    產權於他方，他方支付價金之契約，惟上訴人間並無買賣合
    約及價金交付，上訴人共同訴訟代理人乙○○（即丁○○之
    父）先稱系爭房地係伊買給其女兒丁○○的，嗣又稱是丁○○買的，前後陳述不符。且乙○○初稱因丙○○積欠伊大約
    400萬元借款，嗣後又稱系爭房地買賣價金為400萬元，其中
    150萬元由丁○○清償國泰人壽保險股份有限公司（以下簡
    稱國泰人壽公司）之抵押債務，其餘250萬元就是以乙○○
    所欠債務抵償，惟就上訴人丙○○積欠乙○○借款債務之事
    實並無證據證明。又上訴人丁○○提出匯款至國泰人壽公司
    單據，金額為249,851元，匯款日期為98年9月16日，與系爭
    房地移轉登記時間相距約1年，尚難謂有何因果關係。再者
    ，依國泰人壽公司抵押借款繳息紀錄，亦無法證明係上訴人
    丁○○繳納而為買賣價金之一部分。上訴人丁○○年僅25歲
    ，應無資力負擔買賣價金，且上訴人丙○○於92年間以系爭
    房地為擔保向國泰人壽公司借款債務並未清償，抵押權亦未
    塗銷，此與一般不動產買受人均以所支付之買賣價金清償出
    賣人原抵押銀行欠款並塗銷所設定抵押權之交易常態有違，
    顯見上訴人間並無買賣關係存在，上訴人間之買賣行為顯係
    通謀虛偽意思表示，依民法第87條第1項規定應屬無效。被
    上訴人自得主張上訴人買賣關係不存在，且代位上訴人丙○○請求上訴人丁○○塗銷系爭房地所有權移轉登記。
  (三)退步言，縱認上訴人間所有權移轉行為為真實，然渠等間並
    無買賣合約及價金交付，應係為逃避債務之無償贈與行為。
    而上訴人丙○○尚積欠被上訴人54,169元借款未清償，竟將
    其僅有之系爭房地無償贈與上訴人丁○○，有害及被上訴人
    之債權。爰依民法第244條第1項、第4項之規定行使撤銷權
    ，訴請撤銷上訴人間之無償行為及移轉所有權之行為，並命
    上訴人丁○○回復原狀。
  (四)爰聲明：
  1.先位聲明：(1)確認上訴人間就系爭房地於97年7月31日所為
    之買賣債權及物權契約均不存在。(2)上訴人丁○○應將系爭
    房地於97年9月2日以買賣為原因所為之所有權移轉登記，予
    以塗銷。
  2.備位聲明：(1)被告間就系爭房地於97年7月31日所為以買賣
    為登記原因之債權行為及於97年9月2日所為之所有權移轉之
    物權行為應予撤銷。(2)被告丁○○應將系爭房地於97年9月2
    日向台南市安南地政事務所以買賣為登記原因所為之所有權
    移轉登記予以塗銷。
二、上訴人則辯稱：
  (一)自87年迄今，上訴人丙○○除陸續向訴外人乙○○借款超過
    400萬元外，亦積欠多間銀行卡債、現金卡債等無法清償，
    直至97年5月間因無法繳息，致其父生前遺留予上訴人丙○○之系爭房地經土地銀行聲請執行法院查封拍賣，訴外人即
    上訴人丙○○之兄乙○○不忍其房屋遭拍賣，即代上訴人丙○○償還其積欠土地銀行之款項，系爭房屋始得以啟封。
  (二)上訴人丙○○因知悉積欠其兄乙○○龐大款項無力清償，亦
    無法繳納向金融機構借款之利息，即同意出售系爭房地予乙○○以償還欠款，並約定買賣價金400萬元，其中原積欠國
    泰公司約150萬元貸款部分於系爭房地移轉登記後由乙○○
    償還，另250萬元價金則以其積欠乙○○之借款中抵銷。然
    乙○○因慮及年老後，系爭房地若贈與其女即上訴人丁○○
    ，將被課與高額贈與稅，且上訴人丁○○亦已成年，工作收
    入穩定，應有能力繳納國泰人壽公司約150萬元之抵押貸款
    ，遂以上訴人丁○○之名義與上訴人丙○○於97年7月31 日
    簽訂系爭房地買賣契約。
  (三)上訴人於97年7月30日簽訂系爭房屋買賣契約時，上訴人丙○○尚欠國泰人壽公司1,614,433元，於系爭房地移轉後至9
    9年4月20日止，上訴人丁○○已向國泰人壽公司繳納427,69
    3元本息，依上訴人丙○○目前領有低收入戶補助，加以系
    爭房地買賣前之繳息不正常情形觀之，實不可能於短短1年8
    個月期間內繳納427,639元之本息，況其間訴外人乙○○亦
    代償上訴人丙○○積欠其他金融機構之欠款約20萬元，本案
    絕非如被上訴人所述無買賣合約存在之事實等語。
  (四)爰聲明：
  1.駁回被上訴人追加先位之訴。
  2.備位之訴部分：原判決關於第2、3項暨訴訟費用部分裁判廢
    棄。上開廢棄部分，被上訴人在第一審之訴駁回。
三、兩造不爭執之事項：
  (一)上訴人丙○○於92年9月間與原告簽訂國民現金契約書，約
    定借款額度最高以30萬元為限，可動用額度5萬元。借款利
    率按固定利率年息百分之18.25計算，按日計息；且借款人
    每動用1筆借款時，須繳納提領費100元。又被告應持原告發
    行之國民現金卡向原告借用款項，如未依約於繳款期限前還
    本付息，即喪失期限利益，債務視為全部到期，並應按年息
    百分之20計算遲延利息。詎上訴人丙○○嗣於97年4月11日
    起即未依約還本付息，債務視為全部到期，尚積欠54,169元
    （含借款本金53,369元及97年4月11日至同年5月10日之利息
    計800元）及如原審判決主文第1項所示之遲延利息迄未清償
    。
  (二)上訴人丙○○將其所有系爭房地所有權於97年7月31日以買
    賣為原因發生日，於同年9月2日辦理移轉登記予上訴人丁○○所有。
  (三)系爭房地仍有上訴人丙○○前以提供向訴外人國泰人壽公司
    借款所設定之最高限額198萬元抵押權存在。
  (四)上訴人丙○○除系爭房地外，別無其他財產及所得。
  (五)上訴人丁○○於98年9月16日匯款249,851元至國泰世華銀行
    以清償上訴人丙○○對國泰人壽公司之部分抵押借款。
  (六)系爭房地過戶後，係由上訴人丁○○繳納後續國泰人壽公司
    借款本息。
四、兩造爭執點之論述：
    被上訴人追加先位主張上訴人間就系爭房地之移轉乃通謀虛
    偽意思表示，其意思表示無效，系爭房地移轉登記應予塗銷
    。備位主張，縱上訴人間並非通謀意思表示，因上訴人間實
    係基於無償贈與而為移轉系爭房地所有權，被上訴人亦得主
    張依民法第244條第1、4項規定撤銷之，系爭房地移轉登記
    應予塗銷；惟被上訴人之主張均為上訴人所否認，並以前揭
    情詞置辯。爰就兩造之爭執分述如下：
  (一)按「表意人與相對人通謀而為虛偽之意思表示者，其意思表
    示無效，為民法第87條前段所明定。準此，因出於通謀虛偽
    意思表示所成立之買賣債權契約及其所有權移轉登記之物權
    行為自應認為無效。縱使虛偽意思表示之一方（買受人），
    已因無效之法律行為（包括債權行為及物權行為）完成土地
    所有權移轉登記，仍不能取得所有權。」、「為上訴人占有
    之房屋，竟以高於房屋現值十倍價格買受，顯係被上訴人與
    前手陳林秋嬌間通謀虛偽而為意思表示，其所為所有權之移
    轉登記，亦出於通謀之虛偽意思表示，不但其買賣為無效，
    其所有權移轉登記之物權行為亦歸無效。」（最高法院94年
    度台上字第1640號、同院81年度台上字第356號判決意旨參
    照）。
  (二)有關系爭房地買賣方式，據上訴人陳稱：上訴人丙○○積欠
    乙○○借款，雙方約定以系爭房地抵償丙○○積欠之前債，
    乃將系爭房地過戶予丁○○，並約定過戶後國泰人壽公司抵
    押貸款由上訴人丁○○負擔，如丁○○無力支付貸款，乙○○亦會幫忙繳納，並未另外再給付丙○○買賣價金等語（見
    本院卷23頁背面、24頁、58頁），核其主張係以「上訴人丙○○積欠乙○○之債務及移轉後由上訴人丁○○承擔丙○○
    之抵押借款債務」充作買賣價金。就此被上訴人否認之，則
    本件上訴人間之買賣契約是否虛偽，自應審酌上訴人丙○○
    與其兄乙○○之間是否確有借款債務存在而有以系爭房地之
    移轉以代清償債務之事實。
  (三)上訴人起初陳稱「上訴人丙○○積欠乙○○個人很多錢，大
    約400萬元，包括借錢、幫忙還卡債等等」等語，經本院訊
    及系爭房地買賣價金為何，上訴人則復稱「400萬元，其中
    150 萬元由丁○○還給國泰公司，其餘250萬元係以丙○○
    之前向乙○○之借款債務抵償」等詞（見本院卷24頁），嗣
    於本院言詞辯論程序中上訴人再翻異前詞稱：上訴人丙○○
    陸續向乙○○借款金額超過800萬元云云（見本院卷57頁）
    ，上訴人就借款金額前後所述不一，真實性誠屬可疑。雖上
    訴人提出買賣契約書及乙○○自行書寫之筆記內容各1件為
    憑（見本院卷65至68頁），然觀之該買賣契約書除買賣總價
    一欄載明「400萬元」，其餘付款方式各欄之記載與上訴人
    前述所稱係以抵償前債及繳納後續抵押借款充作買賣價金之
    情完全不符，該買賣契約書顯係附和上訴人陳述買賣價金為
    400萬元之說詞而製作，與事實不合，不足採信。至上訴人
    提出乙○○手寫筆記內容，則為乙○○個人片面記載之私文
    書，已經被上訴人否認其真正，亦難證實其與上訴人丙○○
    間確有借貸關係。
  (四)再者，上訴人雖提出91年12月18日買賣契約書1紙（見本院
    卷42頁）欲證明上訴人丙○○於91年間即因積欠乙○○借款
    未還，曾欲將系爭房地賣予乙○○之女兒許巧芸抵債等情，
    惟據上訴人於本院審理時陳稱：91年當時丙○○跟乙○○借
    錢150萬元，欲將系爭房地賣予乙○○，乙○○暫時保留系
    爭房地未辦理過戶，後來又陸續借款總額超過800萬元云云
    （見本院卷57頁），則91年間上訴人丙○○向乙○○借款金
    額既已達150萬元，迄至97年9月系爭房地過戶之前，此段長
    達6年餘期間，何以在丙○○從未清償，復未以系爭房地抵
    償前債之下，乙○○仍陸續借予丙○○累積超過800萬元之
    鉅額款項，況經本院訊及乙○○之借貸資金來源，上訴人竟
    稱是乙○○向農會貸款2400萬元，乙○○僅需用1千多萬元
    ，其餘借給上訴人丙○○，借給丙○○的錢都是拿現金給他
    ，從來沒有匯款，從未向丙○○收利息等語（見本院卷58、
    59頁），則依上訴人所言，乙○○借予上訴人丙○○之金錢
    係另向農會舉債而來，可見乙○○本身資力並不充裕，何以
    自行向農會借貸高額款項，再轉借丙○○，而從未向丙○○
    要求清償本金或利息，上訴人所述與常情顯然有違，亦無證
    據證明，尚難採信。
  (五)至上訴人主張系爭房地移轉登記與上訴人丁○○後，係由上
    訴人丁○○繳納上訴人丙○○積欠國泰人壽公司抵押貸款本
    息一節，固據提出被上訴人不爭執真正之國泰人壽公司擔保
    放款利息收據及台南市農會匯款申請書帶收入傳票等件為證
    （見本院卷69至76頁），然上訴人丁○○繳納上訴人丙○○
    抵押貸款本息之原因多端，究係因承擔抵押債務而繳納，抑
    或代上訴人丙○○而繳納，尚乏證據證明，實難以被上訴人
    丁○○繳納系爭房地抵押貸款本息，即遽認上訴人間有以承
    擔抵押債務作為系爭房地買賣對價之合意。是以，上訴人主
    張上訴人丙○○與乙○○間確有借貸關係存在，而以系爭房
    地價值及由上訴人丁○○承擔後續抵押債務為買賣對價一節
    ，自難憑信。
  (六)末者，依上訴人具狀自承上訴人丙○○於96年8月份起就國
    泰人壽公司之抵押貸款已遲延繳款，至97年5月間丙○○完
    全無清償能力，導致系爭房地另遭土地銀行查封，乙○○為
    保留祖產，始代丙○○償還土地銀行借款，系爭房地始得撤
    銷查封等語（見本院卷41頁、61頁），足見乙○○對上訴人
    丙○○於97年5月起即已陷於無資力之情況知悉甚詳，其與
    上訴人丙○○並無借貸關係及無系爭房地以代清償之真意情
    況下，仍將系爭房地移轉登記予上訴人丁○○名下，顯係為
    圖保留系爭房地所有權免遭債權人追償，始移轉系爭房地所
    有權，上訴人間之買賣契約既出於通謀虛偽意思表示，依民
    法第87條第1項規定，其意思表示無效。
五、綜上所述，上訴人間既無買賣合意及價金交付之行為，仍就
    系爭房地以通謀虛偽意思表示方式簽訂買賣契約，渠等所為
    債權行為及移轉所有權之物權行為，依前述最高法院判決意
    旨，均應為無效。從而，被上訴人先位之訴依民法第87條規
    定，請求確認上訴人間就系爭房地買賣關係不存在，及依民
    法第242條規定代位上訴人丙○○請求上訴人丁○○塗銷系
    爭房地之所有權移轉登記，即有理由，應予准許，爰判決如
    主文第1、2項所示。又本件先位之訴既有理由，備位請求解
    除條件成就，即無庸再就備位請求部分為審理，是則原審判
    決撤銷系爭房地以買賣為原因債權行為及所有權移轉物權行
    為，並命上訴人丁○○回復所有權登記部分，既屬備位之訴
    ，上訴人就此部分所為上訴，本院自無庸再為審理及判決，
    附此敘明。
六、兩造其餘之攻擊或防禦方法（有關備位之訴部分），因與本
    件認定結果無影響，爰不再一一論列，附此敘明。
七、訴訟費用之負擔：本件被上訴人先位之訴有理由，依民事訴
    訟法第78條、第85條第1項前段，本件訴訟費用即為第一審
    裁判費1,000元、第二審裁判費1,500元，合計為2,500元，
    仍應由敗訴之上訴人負擔。
八、據上論結，本件被上訴人先位之訴有理由，依民事訴訟法第
    第78條、第87條第1項、第85條第1項前段，判決如主文。
中    華    民    國    99    年    5    月    20    日
                  民事第一庭    審判長法  官  高榮宏
                                      法  官  林福來
                                      法  官  蔡雅惠
以上正本證明與原本無異。
本判決不得上訴。
中    華    民    國    99    年    5    月    20    日
                                      書記官  詹書瑋

司法院資訊處製作；財團法人民間司法改革基金會備份。
